【裁判字號】    99,上易,2089
【裁判日期】    990923
【裁判案由】    化妝品衛生管理法
【裁判全文】
臺灣高等法院刑事判決                99年度上易字第2089號
上  訴  人  臺灣臺北地方法院檢察署檢察官
被      告  達峰藥品有限公司
代  表  人  甲○○
上列上訴人因被告違反化粧品衛生管理條例案件，不服臺灣臺北
地方法院中華民國99年7月29日第一審更審判決（99年度易更(一
)字第9號，起訴案號：臺灣臺北地方法院檢察署99年度偵字第16
36號），提起上訴，本院判決如下：
    主  文
原判決撤銷，發回臺灣臺北地方法院。
    理  由
一、公訴意旨略以：被告達峰藥品有限公司（址設臺北縣汐止市
    ○○○路114號1樓，起訴書誤載為同路11號，案發時代表人
    為田芳芳，原審審理時已變更為甲○○），明知其自大陸地
    區輸入之歐諾潔（起訴書誤載為歐若潔）潔白牙齒貼片及喜
    樂依閃亮潔牙套組，成分含有Hydrogen peroxide（過氧化
    氫），為含有醫療藥品之化粧品（下稱本案化粧品），輸入
    前應提出載有原料名稱、成分、色素名稱及其用途之申請書
    ，連同標籤、仿單、樣品、包裝、容器、化驗報告書及有關
    證件，並繳納證書費、查驗費，申請中央衛生主管機關查驗
    ，經核准並發給許可證後，始得輸入。然未依規定申請查驗
    核准，而於民國95年8月後某日至96年9月遭查獲時止，從大
    陸地區輸入不詳數量之本案化粧品，並在臺北縣、市販賣予
    不特定人。嗣96年9月8日經鄭秋輝向法務部調查局臺北市調
    查處檢舉，始查獲上情。因認被告所為，係違反化粧品衛生
    管理條例第7條第1項之規定，而涉犯同法第27條第3項、第1
    項罪嫌等語。
二、原判決意旨略以：本件被告對犯行坦承不諱。然「輸入化粧
    品含有醫療或毒劇藥品者，應提出載有原料名稱、成分、色
    素名稱及其用途之申請書，連同標籤、仿單、樣品、包裝、
    容器、化驗報告書及有關證件，並繳納證書費、查驗費，申
    請中央衛生主管機關查驗；經核准並發給許可證後，始得輸
    入。」化粧品衛生管理條例第7條第1項定有明文。細繹之，
    該條處罰之行為態樣乃未經核准「輸入化粧品含有醫療或毒
    劇藥品者」，而未及販賣。雖然該法另就「化粧品內含有不
    合法定標準之化粧品色素者」、「化粧品或化粧品色素足以
    損害人體健康者」，是有處罰非法販賣之行為（化粧品衛生
    管理條例第11條、第23條第1項、第27條參照）。但既然化
    粧品衛生管理條例第7條第1項明文規定只處罰未經核准輸入
    。而所謂「化粧品含有醫療或毒劇藥品者」，與「化粧品或
    化粧品色素足以損害人體健康者」行為態樣又非一致。則同
    一行為人未經核准輸入「化粧品含有醫療或毒劇藥品者」後
    之販賣行為，應屬不罰之後行為。自無從以該行為人輸入後
    之販賣地點，論其管轄之有無。查本件被告登記地在臺北縣
    汐止市○○○路114號1樓，此有公司變更登記表在卷可稽（
    參原審卷第19至21頁）。本案所涉犯之未經核准「輸入化粧
    品含有醫療或毒劇藥品者」犯行，亦無證據足證在原審法院
    轄區範圍內。因此，原審法院就本件被告所涉犯行並無管轄
    權。爰不經言詞辯論程序，逕為管轄錯誤及移轉管轄之判決
    。
三、檢察官上訴意旨略以：本案起訴之犯罪事實係「達峰公司明
    知其自中國大陸輸入之歐若潔潔白牙齒貼片及喜樂依閃亮潔
    牙套組之化粧品，含有Hydrogen peroxide（過氧化氫）成
    分，為含有醫療或毒劇藥品之化粧品，竟未依規定申請查驗
    核准，擅自於95年8月後，從大陸地區輸入不詳數量之上開
    化粧品，在臺北縣市販賣予不特定之消費大眾」。又化粧品
    或化粧品色素足以損害人體健康者，中央、直轄市或縣（市
    ）衛生主管機關應禁止其輸入、製造、販賣、供應或意圖販
    賣、供應而陳列，化粧品衛生管理條例第23條第1項定有明
    文；違反者，依同條例第27條論處。是本案被告輸入上開含
    有足以損害人體健康成分之化粧品後，於臺北縣市販賣之事
    實既經提起公訴，且被告被訴販賣行為之犯罪地，依被告於
    警詢、偵訊時之供述、證人即告發人鄭秋輝之證述及法務部
    調查局臺北市調查處調查之結果，被告係透過momo、TIVA（
    按應係vivatv之誤）等購物台頻道、PCHOME網站及臺北縣、
    市轄區之美粧百貨、牙醫診所等處販賣，則臺灣臺北地方法
    院應有管轄權，又販賣所輸入含有醫療或毒劇藥品之化粧品
    者亦為同條例所明文處罰之行為，起訴書內既已敘明，而該
    販賣行為又及於臺北市，自難僅論輸入行為而認原審無管轄
    權，原審遽認為本件無管轄權，而為管轄錯誤之判決，顯屬
    率斷，爰請撤銷原判決，更為適當合法之判決等語。
四、經查：
  (一)按案件由犯罪地或被告之住所、居所或所在地之法院管轄，
    刑事訴訟法第5條第1項定有明文，而所謂犯罪地，參照刑法
    第4條之規定，解釋上自應包括行為地與結果地兩者而言（
    最高法院72年台上字第5894號判例意旨參照）。又按化粧品
    或化粧品色素足以損害人體健康者，中央、直轄市或縣（市
    ）衛生主管機關應禁止其輸入、製造、販賣、供應或意圖販
    賣、供應而陳列，違反者依同條例第27條，處1年以下有期
    徒刑、拘役或科或併科新台幣15萬元以下罰金，化粧品衛生
    管理條例第23條第1項、第27條第1項亦分別定有明文。
  (二)本案被告達峰藥品有限公司之登記地雖係設於臺北縣汐止市
    ○○○路114號1樓，然被告確有於臺北市信義區、大安區等
    處販賣上開未經核准輸入含有醫療或毒劇藥品之化粧品（以
    下簡稱本案化妝品）等情，此觀卷附之英屬維京群島商中購
    媒體科技股份有限公司台灣分公司96年9月8日電子計算機統
    一發票影本上該公司地址為台北市○○路○段88號8樓，收
    件人地址為台北市大安區○○○路○段182號13樓等記載自
    明（見98年度偵字第12862號卷第38頁），足見被告有於臺
    北市地區販賣本案化粧品。
  (三)原審雖以「化粧品含有醫療或毒劇藥品者」，與「化粧品或
    化粧品色素足以損害人體健康者」行為態樣並非一致，同一
    行為人未經核准輸入本案化粧品後之販賣行為，應屬不罰之
    後行為，無從以該行為人輸入後之販賣地點，論其管轄之有
    無云云。惟被告販賣本案化粧品予不特定消費大眾之行為，
    既業經檢察官於起訴書犯罪事實欄內所載明（見起訴書犯罪
    事實欄第12行），即為起訴效力所及，此部分事實應屬起訴
    犯罪事實之一部（縱起訴法條未引同條例第23條第1項，亦
    不影響檢察官起訴之犯罪事實範圍），是此部分即販賣行為
    之犯罪地即屬本件犯罪事實之犯罪地，而上開地點既屬原審
    法院管轄，原審法院自有管轄權。至於化粧品衛生管理條例
    第7條、第23條第1項所規範之客體是否相同，雖容有再調查
    研究之餘地，然被告販賣本案化粧品之行為，既為本件起訴
    之範圍，被告販賣本案化粧品是否該當上開條例第23條第1
    項之要件，原審法院自應加以調查、審認，且未經核准輸入
    本案化粧品與販賣本案化粧品之行為，二者之間並無邏輯上
    必然之依存關係，質言之，被告未經核准輸入本案化粧品後
    未必即從事本案化粧品之販賣行為，販賣行為並非輸入行為
    後當然之處分行為，自難逕認被告未經核准輸入本案化粧品
    後之販賣行為，係屬不罰之後行為，是原審為管轄錯誤之判
    決，自嫌率斷，檢察官提起上訴執以指摘原判決不當，為有
    理由，為顧及被告之審級利益，應由本院將原判決撤銷，發
    回原審法院，另為適法之判決，並不經言詞辯論為之。
據上論斷，應依刑事訴訟法第369條第1項但書、第372條，判決
如主文。
中    華    民    國    99    年    9     月    23    日
                  刑事第十庭  審判長法  官  宋  祺
                                    法  官  高玉舜
                                    法  官  陳明珠
以上正本證明與原本無異。
不得上訴。
                                    書記官  胡勤義
中    華    民    國    99    年    9     月    23    日

司法院資訊處製作；財團法人民間司法改革基金會備份。
